```{r results='hide',warning=FALSE,echo=FALSE}
library(readxl)
library(tidyverse)
library(FactoMineR)
library(lsmeans)
library(car)
library(MASS)
library(multcomp)
library(emmeans)
library(effectsize)
library(lme4)
library(rstatix)
```

### Traitement des données : 

```{r}
# Read data from the Excel file
data <- read_excel("données pour R_28 classes_ MEFG_22 24.xlsx")
#Selection des colonnes utile
data = data  %>% dplyr::select(college:classe,`taille_cm`: gender,sb:pmvpa,time,CA:CSP_P2)

#Renommage des colonnes
colnames(data)[23:24] = c("CSP_père","CSP_mère")

#Caste
data$weight_kg = as.double(data$weight_kg)
data$taille_cm = as.double(data$taille_cm)
data$age = as.integer(data$age)
data$time = as.double(data$time)

#Ajout de colonne des IMC
data$IMC_kg_m2 <- data$weight_kg / (data$taille_cm * 10^-2)^2

# Ajout d'une nouvelle colonne "IPS_categorie"
data$IPS_categorie <- ifelse(data$IPS < 89, "Faible", 
                             ifelse(data$IPS >= 90 & data$IPS <= 114, "Moyenne", "Élevée"))

#Résolution du problème de facteur double
data$gender = ifelse(data$gender != 'M' & data$gender != 'F', 'M', data$gender)

#Spécification des classes selon le college (concatener college à classe)
data <- data %>%
  mutate(college_classe = paste(college, classe, sep = "_"))

#Caste en facteur
data$college = as.factor(data$college)
data$college_classe = as.factor(data$college_classe)
data$gender = as.factor(data$gender)
data$CA = as.factor(data$CA)

#Abandon de la colonne classe 
data = data %>%
  dplyr::select(-classe)

#renommage de la colone college_classe en classe
colnames(data)[26] = 'classe'

head(data)
```

#### Valeurs aberrantes

```{r}
data %>%
  group_by(gender,CA) %>%
  identify_outliers(mvpa)
```

## Modèle

Le modèle mixte peut être formulé comme suit :

MVPAijk=β0+β1⋅genderi+β2⋅CAj+β3⋅(genderi×CAj)+uk+vk(i)+ϵijk\text{MVPA}_{ijk} = \beta_0 + \beta_1 \cdot \text{gender}_i + \beta_2 \cdot \text{CA}_j + \beta_3 \cdot (\text{gender}_i \times \text{CA}_j) + u_k + v_{k(i)} + \epsilon_{ijk}MVPAijk​=β0​+β1​⋅genderi​+β2​⋅CAj​+β3​⋅(genderi​×CAj​)+uk​+vk(i)​+ϵijk​

-   MVPAijk\text{MVPA}_{ijk}MVPAijk​ : Temps en activité modérée à vigoureuse pour l'élève iii dans la classe jjj et le collège kkk.

-   β0 : Intercepte global.

-   β1 : Coefficient pour l'effet du genre.

-   β2​ : Coefficient pour l'effet de la catégorie d'activité (CA).

-   β3​ : Coefficient pour l'interaction entre le genre et la catégorie d'activité.

-   uk​ : Effet aléatoire du collège k.

-   vk(i)v_{k(i)}vk(i)​ : Effet aléatoire de la classe jjj au sein du collège kkk.

-   ϵijk\epsilon_{ijk}ϵijk​ : Erreur résiduelle.

```{r}
# 1|classe :  l'ordonnée à l'origine est un effet aléatoire du groupe classe
# 1|classe/college : l'ordonnée à l'origine est un effet aléatoire du groupe classe imbriqués dans college
#model = lmer(mvpa ~ gender*CA + (1|classe/college),data = data)

modP3 = glm(mvpa~gender + CA + gender:CA, data = data, family = Gamma(link = "log"))
summary(modP3)
#summary(model)
```

#### Test de comparaison de modèle

```{r}
Anova(modP3,test = 'LR',type = 'II')
```

Le modèle complet (avec interaction) est le plus interressant.

La deviance expliqué par le modèle contenant que la constante est 146.25 et celle expliqué par le modèle complet est 111.61. Ce qui laisse penser que peu de déviance est expliqué par le modèle.

En réalité le CA est beaucoup lié à la classe et au collège auquel appartient cette classe.

### Prise en compte des effets aléatoires 

On introduit un effet aléatoire pour capturer la variabilité de MVPA entre les classe au sein des collèges.

```{r}
#model complet
model = glmer(mvpa~gender*CA + (CA|classe/college),family = Gamma(link = "log"),data=data)
summary(model)
```

## Choix du model optimal

```{r}
#model sans effet aléatoire sur CA
model_1 = glmer(mvpa~gender*CA + (1|classe/college),family = Gamma(link = "log"),data=data)

summary(model_1)
#anova(model,model_1)
```

Ne converge pas.

```{r}
model_2 = lmer(mvpa~gender*CA + (CA|classe/college),data=data)

summary(model_2)
AIC(model_2)
```

```{r}
model_3 = lmer(mvpa~gender*CA + (1|classe/college),data=data)

summary(model_3)
AIC(model_3)
```

### Comparaison multiple 

```{r}
Anova(model_3,type = 'II')
```

```{r}
# Comparaisons des moyennes marginales estimées
emmeans_results <- emmeans(model_3, ~ gender*CA)

# Comparaisons par paires avec correction de Bonferroni
pairs(emmeans_results, adjust = "Tukey")
```
