---
title: "Statistique Descriptive"
author: "Kossi Tonyi Wobubey ABOTSI"
date: default
output:
  html_document: default
  pdf_document: default
---

```{r results='hide',warning=FALSE,echo=FALSE}
library(readxl)
library(tidyverse)
```

### Importation des données :

```{r warning=FALSE}
# install.packages("readxl")

# Load the readxl package


# Read data from the Excel file
data <- read_excel("données pour R_28 classes_ MEFG_22 24.xlsx")
#Selection des colonnes utile
data = data  %>% dplyr::select(college:classe,`taille_cm`: gender,sb:pmvpa,time,CA:`CSP_P2`)

#Renommage des colonnes
colnames(data)[23:24] = c("CSP_père","CSP_mère")

#Caste
data$weight_kg = as.double(data$weight_kg)
data$taille_cm = as.double(data$taille_cm)
data$age = as.integer(data$age)
data$time = as.double(data$time)

#Ajout de colonne des IMC
data$IMC_kg_m2 <- data$weight_kg / (data$taille_cm * 10^-2)^2

# Ajout d'une nouvelle colonne "IPS_categorie"
data$IPS_categorie <- ifelse(data$IPS < 89, "Faible", 
                             ifelse(data$IPS >= 90 & data$IPS <= 114, "Moyenne", "Élevée"))


#Résolution du problème de facteur double
data$gender = ifelse(data$gender != 'M' & data$gender != 'F', 'M', data$gender)

#Suppression des valeurs manquantes
data = na.omit(data)
#data = data  %>% 
#  filter(data$CSP_mère != 'NA' & data$CSP_père != 'NA')

# Print the first few rows of the data to verify
head(data)
```

### **Statistique descriptive de la Population**

Calculons l'age moyens des filles et garçons et l'age moyen des participants.

1.  **Age moyen des Participants**

    ```{r}
    age_sexe_data=data %>%
      group_by(gender) %>%
      summarise(age_total = sum(age),effectif = n())

    age_moyen = sum(age_sexe_data$age_total)/sum(age_sexe_data$effectif)

    age_moyen
    ```

    Donc l'age moyen des participants est **13.65**.

2.  **L'age moyen des filles et garçons**

```{r}
age_sexe_data$age_moyen = age_sexe_data$age_total/age_sexe_data$effectif


age_sexe_data
```

| Sexe          | F     | M     | Participant(les deux sexes) |
|---------------|-------|-------|-----------------------------|
| **Age Moyen** | 13.66 | 13.65 | 13.65                       |

-   **IMC moyen selon le sexe**

```{r}
data %>%
  group_by(gender) %>%
  summarise(IMC_moyen = mean(na.omit(IMC_kg_m2)))
  
```

```{r, warning=FALSE}
# Créer le diagramme en boîte pour l'IMC par classe et sexe
ggplot(data, aes(x = gender, y = IMC_kg_m2, fill = gender)) +
  geom_boxplot() +
  labs(x = "gender", y = "IMC (kg/m^2)", fill = "Sexe") +
  theme_minimal()
```

En moyenne l'IMC des filles est légèrement plus grand que celui des garçons.

```{r}
mean(data$IMC_kg_m2)
```

En général la moyenne des IMC est de **22.3**.

Récapitulatif dans le tableau suivant :

|         | Population globale | Filles | Garçons |
|---------|--------------------|--------|---------|
| **IMC** | 22.3               | 22.45  | 22.16   |

-   **CSP des parents**

```{r warning=FALSE,message=FALSE}
data_1 <- as.data.frame(table(data$CSP_père, data$gender))
# Renommer les colonnes
names(data_1) <- c("CSP", "sexe", "Effectif_Participant")

data_2 = as.data.frame(table(data$CSP_mère,data$gender))
# Renommer les colonnes
names(data_2) = c("CSP","sexe","Effectif_Participant")

CSP_data <- rbind(data_1, data_2)

# Renommer la première colonne
colnames(CSP_data)[1] <- "CSP_Parent"

# Grouper par CSP_Parent et sexe, puis calculer les totaux
CSP_data <- CSP_data %>% 
  group_by(CSP_Parent, sexe) %>% 
  summarise(Effectif_Participant_total = sum(Effectif_Participant)) %>% 
  ungroup()

# Afficher le dataframe
print(CSP_data)
```

```{r}
# Créer le diagramme en barres empilées avec les modalités en abscisses affichées verticalement
ggplot(CSP_data, aes(x = CSP_Parent, y = Effectif_Participant_total, fill = sexe)) +
  geom_bar(stat = "identity") +
  geom_text(aes(label = Effectif_Participant_total), position = position_stack(vjust = 0.5), color = "black") +
  labs(x = "CSP_Parent", y = "Effectif Participant total", fill = "Sexe", title = "Répartition de la Quantité de Participants par CSP_Parent et sexe") +
  theme_minimal() +
  theme(
    plot.title = element_text(hjust = 0.5),
    axis.text.x = element_text(angle = 90, vjust = 0.5, hjust = 1)
  )  # Modifier l'angle des modalités sur l'axe x
```

Voici le tableau des effectifs des participants dont l'un de ses parents au moins exerce une des fonctions ci dessous :

|                                                   | Filles | Garçons | Population Globale |
|-----------------------------------|-------------|-------------|-------------|
| Agriculteurs exploitants                          | 7      | 3       | 10                 |
| Artisans commercants chefs entreprise             | 59     | 47      | 106                |
| Autres personnes sans activite professionnelle    | 32     | 50      | 82                 |
| Cadres et professions intellectuelles superieures | 52     | 47      | 99                 |
| Employes                                          | 90     | 123     | 213                |
| Ouvriers                                          | 28     | 38      | 66                 |
| Professions intermediaires                        | 59     | 57      | 116                |
| Retraites                                         | 4      | 3       | 7                  |
| NA                                                | 23     | 20      | 43                 |

### Statistique descriptive pour le lieu d'étude :

-   **Proportion de l'échantillon global de la population selon le CA**

```{r}
prop.table(table(data$CA))*100
```

|                   |       |       |       |       |
|-------------------|-------|-------|-------|-------|
| **CA**            | **1** | **2** | **3** | **4** |
| **Proportion(%)** | 12.13 | 26.15 | 10.24 | 51.48 |

Illustration avec un barplot :

```{r}
# Calculer les proportions
proportions <- prop.table(table(data$CA)) * 100

# Créer le barplot
barplot(proportions, main = "Proportion des valeurs dans la colonne CA", 
        xlab = "Valeurs de CA", ylab = "Proportion", col = "skyblue",
        ylim=c(0, max(proportions) + 10))  # Ajuster ylim pour éviter le chevauchement du texte

# Ajouter les proportions sur les barres
text(x = barplot(proportions, plot = FALSE),  # Obtenir les positions en x des barres
     y = proportions+2,  # Décaler légèrement le texte au-dessus des barres
     labels = sprintf("%.2f%%", proportions),  # Formater les proportions avec deux décimales
     pos = 3)  # Positionner le texte au-dessus des barres (3 = au-dessus)

```

-   **Proportion de l'échantillon global de la population selon l'IPS**

**-IPS faible inférieur à 89**

**-IPS moyenne entre 90 et 114**

**-IPS élevé supérieur à 115**

```{r}
prop.table(table(data$IPS_categorie))*100
```

|                   |            |             |           |
|-------------------|------------|-------------|-----------|
| **IPS**           | **Faible** | **Moyenne** | **Elevé** |
| **Proportion(%)** | 31         | 22.37       | 46.63     |

Illustration avec un barplot

```{r}
# Calculer les proportions pour la colonne IPS_categorie
proportions_ips = prop.table(table(data$IPS_categorie)) * 100

# Créer le barplot pour IPS_categorie
bp <- barplot(proportions_ips, main = "Proportion des valeurs dans la colonne IPS", 
              xlab = "Valeurs de IPS", ylab = "Proportion", col = "skyblue",
              ylim = c(0, max(proportions_ips) + 10))  # Ajuster ylim pour éviter le chevauchement du texte

# Ajouter les proportions sur les barres
text(x = bp,  # Positions en x des barres, retournées par barplot
     y = proportions_ips + 2,  # Ajouter un petit espace au-dessus de chaque barre pour le texte
     labels = sprintf("%.2f%%", proportions_ips),  # Formater les proportions avec deux décimales
     pos = 3)  # Poser le texte au-dessus des barres

```

-   **Proportion de l'échantillon global de la population selon le milieu géographique**

```{r}
prop.table(table(data$Geographie))*100
```

|                         |            |           |
|-------------------------|------------|-----------|
| **Milieu géographique** | **urbain** | **rural** |
| **Proportion(%)**       | 64.15      | 35.85     |

Illustration avec un barplot

```{r}
# Calculer les proportions pour la colonne Géographie
proportions_geo = prop.table(table(data$Geographie)) * 100

# Créer le barplot pour Géographie
bp_geo <- barplot(proportions_geo, main = "Proportion des valeurs dans la colonne Géographie", 
                  xlab = "Milieu géographique", ylab = "Proportion", col = "skyblue",
                  ylim = c(0, max(proportions_geo) + 10))  # Ajuster ylim pour éviter le chevauchement du texte

# Ajouter les proportions sur les barres
text(x = bp_geo,  # Positions en x des barres, retournées par barplot
     y = proportions_geo + 0.25,  # Ajouter un petit espace au-dessus de chaque barre pour le texte
     labels = sprintf("%.2f%%", proportions_geo),  # Formater les proportions avec deux décimales
     pos = 3)  # Poser le texte au-dessus des barres

```
